臺灣基隆地方法院民事判決　　　　　　 93年度基簡字第714號
原　　　告　基隆市政府
法定代理人　丁○○
訴訟代理人　許智勝律師
複代理人　　侯傑中律師
被　　　告　丙○○
　　　　　　乙○○
　　　　　　戊○○
　　　　　　甲○
上列當事人間請求遷讓房屋等事件，本院於94年4月20日言詞辯
論終結，判決如下：
    主  文
被告應將坐落基隆市○○區○○段四０九、四三五地號上如附圖
所示標示為Ａ、Ｂ、Ｃ、Ｄ部分，門牌號碼為基隆市○○區○○
路11號房屋遷讓返還原告。
被告丙○○自民國94年3月31日起，被告乙○○自民國93年12月
30日起，被告戊○○、甲○則均自民國94年3月29日起，皆至返
還前揭房地止，按月給付原告新臺幣貳仟佰伍拾陸元。
被告丙○○、乙○○應給付原告新台幣壹拾壹萬零柒佰拾貳元
，及被告丙○○自民國94年3月31日起，被告乙○○自民國93年
12月30日起均至清償日止，按年息百分之五計算之利息。
被告戊○○及甲○應給付原告新臺幣萬零陸佰貳拾捌元，及自
民國94 年3月29日起至清償日止，按年息百分之五計算之利息。
訴訟費用新臺幣肆仟陸佰拾元由被告負擔。
本判決得假執行。
    事實及理由要領
一、訴訟送達後，原告不得將原訴變更或追加他訴，但請求之基
    礎事實同一者，不在此限。民事訴訟法第255條第1項第2款
    定有明文。原告起訴後，追加被告戊○○、陳明為當事人，
    惟其請求之原因事實均係被告等人因無權占用原告所有之系
    爭房屋，故請求被告等人負遷讓房屋及給付相當於租金之不
    當得利之責，應予准許。又被告丙○○、戊○○、陳明均受
    合法通知，未於最後言詞辯論期日到場，依民事訴訟法第
    436 條第2項、第385條第1項前段之規定，准原告之聲請，
    由其一造辯論而為判決，合先述明。
二、原告起訴主張：坐落於基隆市○○區○○段409、435地號土
    地上如附圖標示為Ａ、Ｂ、Ｃ、Ｄ部分，門牌號碼為基隆市
    中正區○○路11號建物（以下稱系爭房屋），屬原告所有公
    用宿舍，系爭房屋於民國69年6月10日因職務關係由原告配
    錢慧娟分別於90年8月11日、92年2月20日死亡，依行政院所
    頒72年修正前事務管理規則第249條規定，應返還系爭房屋
    予原告。詎竟遭被告無權占用，嗣經催討返還未果，為此爰
    依76 7條規定請求遷讓返還系爭房屋，並聲明如主文所示之
    第一項。又按無法律上之原因而受利益，致他人受損害者，
    應返還其利益，民法第179條前段定有明文，又無權占有他
    人土地，可能獲得相當於租金之利益為社會通常之觀念（最
    高法院61年臺上字第1695號判例參照）。被告占有系爭房屋
    之行為，致原告無法使用收益房屋之損害間，具有因果關係
    ，原告自得依不當得利之法律關係，請求被告應給付原告相
    當於租金之不當得利。按城市地方租用房屋之租金，以不超
    過土地及建物申報總價額年息10%為限，土地法第97條規定
    甚明，系爭房屋位於基隆市中正區（原告誤為信義區）內，
    屬於城市地方，為此以年息8%作為計算被告不當得利之金額
    ，並聲明如主文所示之第二項、第三項、第四項。
三、被告丙○○、乙○○則以因其父張鎮夏之關係配住系爭房屋
    ，其等為有權使用系爭房屋等語置辯。
四、被告戊○○、甲○對其等為無權占有未予爭執。
五、按所有人對於無權占有或侵奪其所有物者，得請求返還之，
    民法第767條前段規定甚明。經查：
（一）系爭房屋為原告所有，除據被告未予爭執外，並據原告提
      出基隆市政府財產卡、基隆市市有公用房屋登記卡各一份
      為證堪信為真。另被告丙○○、戊○○、甲○均承認占有
      系爭房屋使用，被告乙○○現雖在監執行，但陳述其物品
      仍放置於系爭房屋內，亦屬占有系爭房屋，且經本院現場
      履勘系爭房屋被告戊○○、甲○確實居住在上址，並於屋
      內堆置眾多家具，此有本院94年2月1日前往現場履勘製作
      勘驗筆錄在卷可稽，原告此部分主張亦足採信。
（二）按借用人死亡者，貸與人得終止契約，民法第472條第4項
      定有明文。按因任職關係獲准配住系爭房屋，固屬使用借
      貸之性質，借用人如已死亡，其與貸與人間之使用借貸關
      係並不當然消滅，貸與人僅得依前揭法條之規定，向借用
      人之全體繼承人終止使用借貸契約。經查本件系爭房屋原
      配住予訴外人張鎮夏，惟張鎮夏及其配偶張錢慧娟已分別
      於90年8月11日、92年2月20日死亡，業經原告於92年4月
      15日以基府秘庶壹字第0920034681號函復被告丙○○之申
      請書：「…依規定不符核發資格，並請於92年6月30日前
      將宿舍騰空交還本府…」，準此，應足以推知原告已為終
      止使用借貸契約之意思表示，使用借貸關係應已消滅。被
      告丙○○、乙○○已無權占有系爭房屋。而被告戊○○、
      甲○本即無任何法律上權利占有系爭房屋，因此其等無權
      占有系爭房屋亦堪認定。因此原告依據民法第767條所有
      物返還請求權規定，請求被告返還系爭房屋為有理由。
（三）至被告乙○○所稱系爭房屋原本係為充當國民住宅而興建
      ，後來才撥用為基隆市政府之宿舍，希望原告能夠回復原
      興建目的將系爭房屋出售，由其承購等語，此乃原告是否
      依法是否能夠出售系爭房屋之問題，既然系爭房屋尚未出
      售予被告，系爭房屋仍為原告所有，被告不得據此拒絕返
      還系爭房屋。
五、末按無法律上之原因而受利益，致他人受損害者，應返還其
    利益，民法第179條定有明文。而無權占有他人房屋，可獲
    得相當租金之利益，為社會通常之觀念。又房屋租金之計算
    ，依土地法第97條規定，以不超過土地申報價額年息百分之
    十為限。經查：
（一）系爭房屋，依附圖之複丈成果圖所示Ａ、Ｂ、Ｃ、D部分
      ，合計面積72.87平方公尺，其坐落基地基隆市○○區○○段地號土地申報地價為每平方公尺3,684.3元，故上開
      房屋坐落基地之申報總價為268,475 元，房屋課稅現值為
      85,000元，兩者合計為353,475元，依據土地法第97條規
      定，並參酌系爭房屋所在位置住宅區巷內之環境情況，認
      原告主張以年息8%計算租金為適當，是以系爭房屋每年租
      金應為28,278元，每月則為2,356元。
（二）被告戊○○、甲○自陳於92年10月起占用系爭房屋起算至
      訴狀繕本送達之時間93年12月止，共計13個月，被告戊○○、甲○應給付原告30,628元（2,356元×13月＝
      30,628元）。故原告請求被告戊○○、甲○應給付原告
      30,628元，及自94年3月29日（即起訴狀繕本送達翌日）
      起至清償日止，按年息5﹪計算之利息，為有理由；被告
      丙○○、乙○○等人自陳占有系爭房屋數十年，原告依民
      法第179條規定，請求被告丙○○、乙○○給付起訴狀繕
      本送達前5年使用系爭房屋之不當得利，並扣除戊○○、
      甲○給付之部分為110,732元（2,365元×12月×5年＝
      141,390元；141,390元－30,628元＝110,732元），及分
      別自起訴狀繕本送達翌日起被告乙○○為93年12月30日，
      被告丙○○為94年3月31日，均至清償日止按年息5﹪計算
      之遲延利息，為有理由。另因被告4人在起訴狀送達後仍
      繼續占有系爭房屋，因此被告等仍應自起訴狀繕本送達翌
      日起至遷讓返還系爭房屋為止，按月給付2,365元之不當
      得利，原告此部分請求亦有理由。
六、本件依民事訴訟法第389條第1項第3款規定，應依職權宣告
    假執行。
七、訴訟費用即裁判費4,630元由被告負擔。
中　　華　　民　　國　　94　　年　　5 　　月　　4 　　日
　　              臺灣基隆地方法院民事庭
                      法    　官　王翠芬
以上正本係照原本作成。
對於本件判決如有不服，應於收受送達後二十日內向本院提出上
訴書狀，上訴於本院合議庭，並按他造當事人之人數附具繕本。
中　　華　　民　　國　　94　　年　　5 　　月　　4 　　日
                      法院書記官  修丕龍
